【裁判字號】    98,訴,829
【裁判日期】    990310
【裁判案由】    偽造文書
【裁判全文】
臺灣雲林地方法院刑事判決               98年度訴字第829號
公  訴  人  臺灣雲林地方法院檢察署檢察官
被      告  甲○○
選任辯護人  陳青來律師
上列被告因偽造文書案件，經檢察官提起公訴（98年度偵字第97
2 號、98年度偵字第3181號），本院判決如下：
    主  文
甲○○無罪。
    理  由
一、公訴意旨略以：戊○○（已判決）係亞太商業銀行（現併入
    元大商業銀行股份有限公司虎尾分行（下稱亞太銀行）之客
    戶，除僱用多名不詳姓名年籍之助理為其從事股票投資事務
    外，並以新臺幣（下同）1200元之代價，向他人取得身分證
    件而以他人名義在銀行及證券公司開設證券帳戶；乙○○（
    已判決）係戊○○之友人、丁○○（已判決）為乙○○之表
    兄、被告甲○○則為丁○○之大嫂。渠等均明知非本人所持
    有之身分證影本，如無本人授權，若據以持之為法律行為，
    係在無本人授權之下所為，竟仍不違背其等之本意，為使戊○○爭取新發行股票之承購機會，均基於行使偽造私文書之
    犯意聯絡，於民國88年10月26日前之某日，由戊○○向乙○○表示欲以上開金額向他人收集身分證件，乙○○即轉告該
    情予其表兄丁○○，丁○○再將該情事告知其大嫂即被告甲○○後，經由被告甲○○取得不知情之高天秀（後改名丙○○，係被告甲○○之長子）之國民身分證正、反面影本，而
    未經丙○○之委任或授權，由戊○○囑託知情之不詳姓名年
    籍之助理，於88年10月26日，先在不詳地點偽刻「高天秀」
    之印章，再持該印章及「高天秀」之國民身分證正、反面影
    本，在亞太銀行顧客資料卡上偽簽「高天秀」署名1 枚、偽
    蓋印文2 枚，而在亞太銀行申設帳號0000-00-0000000 號金
    融帳戶，以作為戊○○中籤並認購證券處理買賣證券資金進
    出之用，足以生損害於原名高天秀之丙○○及證券交易之正
    確性。嗣因丙○○於97年11月12日欲向元大銀行文心分行申
    設金融帳戶時察覺有異，而訴警究辦並循線查悉上情，因認
    被告甲○○與戊○○、乙○○、丁○○共同涉犯刑法第216
    條、第210 條之行使偽造私文書罪嫌等語。
二、按犯罪事實應依證據認定之，無證據不得認定犯罪事實；又
    不能證明被告犯罪者，應諭知無罪之判決，刑事訴訟法第15
    4 條第2 項、第301 條第1 項分別定有明文。另事實之認定
    ，應憑證據，如未能發現相當證據，或證據不足以證明，自
    不能以推測或擬制之方法，為裁判基礎；且認定犯罪事實所
    憑之證據，雖不以直接證據為限，間接證據亦包括在內，然
    而無論直接證據或間接證據，其為訴訟上之證明，須於通常
    一般之人均不致有所懷疑，而得確信其為真實之程度者，始
    得據為有罪之認定，倘其證明尚未達到此一程度，而有合理
    之懷疑存在而無從使事實審法院得有罪之確信時，即應由法
    院為諭知被告無罪之判決，亦經最高法院40年度臺上字第86
    號、76年度臺上字第4986號分別著有判例意旨可資參照。
三、公訴意旨認被告甲○○與戊○○、乙○○、丁○○共同涉犯
    刑法第216 條、第210 條之行使偽造私文書罪嫌，無非係以
    ：本件戊○○以高天秀之名義在亞太銀行申設之帳號0000-0
    0-0000000 號金融帳戶之舊式國民身分證正、反面影本，確
    為告訴人之舊式國民身分證正、反面影本無訛，此經告訴人
    當庭辨識無誤，又證人丁○○在檢察官訊問時具結證稱：「
    其係經由乙○○得知戊○○抽股票，須要有身分證影本的事
    ，其去跟被告甲○○說這情形，被告甲○○將自己與高天秀
    的身分證影本交給他，其從戊○○那裡拿到報酬後再轉交給
    被告甲○○。」等語（詳98年度偵字第972 號第24頁至第26
    頁、第31頁），參以本案係告訴人丙○○於97年11月12日欲
    向元大銀行文心分行申設金融帳戶時，經銀行人員告知其於
    亞太銀行即元大銀行虎尾分行已有開戶資料，而訴警究辦，
    此間，尚不知該銀行亦有被告甲○○之開戶紀錄，係因追查
    名義上為高天秀帳戶之使用情形而查悉帳戶實際使用人係戊○○，而循線查悉戊○○取得高天秀舊式國民身分證正、反
    面影本，係經由乙○○、丁○○而來，又經由丁○○之證述
    方得知係被告甲○○將自己與高天秀之舊式國民身分證正、
    反面影本交付予丁○○一節，衡諸常情，如丁○○係以其他
    方法取得高天秀之舊式國民身分證正、反面影本，何以坦認
    除高天秀之舊式國民身分證正、反面影本外，其尚取得被告
    甲○○之舊式國民身分證正、反面影本？況丁○○並未與告
    訴人丙○○同住，且無何密切往來，反之，被告甲○○與告
    訴人丙○○同住，且與告訴人之相處關係密切，是丁○○證
    述其如何取得告訴人之舊式國民身分證正、反面影本之情，
    應堪採信，從而，告訴人之舊式國民身分證正、反面影本應
    係被告甲○○逕自拿取並交由丁○○之事實，應可認定。再
    查，本案高天秀之舊式國民身分證影本並非由丙○○即高天
    秀本人交付予戊○○之情形，亦經戊○○、乙○○、丁○○
    供述一致，堪以認定，另戊○○供稱：其與助理並未向身分
    證高天秀本人聯絡查證，是向拿身分證件來的人詢問查證，
    又其92年後即未繼續使用亦未註銷高天秀之帳戶等語，丁○○則證稱：其都是與其大嫂即被告甲○○接觸，丙○○應該
    不知情等語，又細觀上開亞太銀行開戶之顧客資料卡上之簽
    名與告訴人之字跡顯不相同，是告訴人指稱其未提供其所有
    之舊式國民身分證影本讓他人使用在亞太銀行開戶使用一節
    ，亦堪採信，則被告未向告訴人問明是否同意，而未獲本人
    承諾，即難認其等無偽造文書之不確定故意，此外，又有元
    大商業銀行股份有限公司虎尾分行98年3 月18日元虎字第09
    80000387號函及高天秀開戶資料、顧客資料卡、身分證影本
    及帳號0000-00-0000-000號交易明細、元大商業銀行股份有
    限公司虎尾分行98年6 月4 日元虎字第0980000603號函及附
    件等資料附卷可憑，被告上開犯罪罪嫌足堪認定，資為被告
    甲○○有罪之論據。惟訊據被告甲○○堅詞否認有何共同行
    使偽造私文書之犯行，辯稱：伊未將伊、伊兒子（即高天秀
    ，後改名丙○○）的身分證影印給丁○○，而且伊也沒有跟
    丁○○拿錢，伊是冤枉的，丁○○是伊小叔，常去伊家，伊
    都把（伊及家人、團員之身分）證件放在桌上塑膠墊下等語
    。
四、經查：
(一)、被告甲○○為告訴人丙○○之親母，若告訴人之身分證正、
    反面影本真為被告交與丁○○，被告豈有不告訴丙○○真相
    ，而請其不要提出告訴之理？而告訴人在本件並未對其造成
    嚴重之損害下，若知其身分證正、反面影本係其母即被告交
    與丁○○，提出告訴之結果，其母將成為行使偽造私文書共
    同正犯之情形下，告訴人應不至於提出本件告訴，故本院依
    一般常情認為本件告訴人之身分證正、反面影本可能非被告
    交予丁○○，否則被告應會說服告訴人不提出本件告訴，而
    告訴人亦應不會提出本件告訴。是證人丁○○之證述情節與
    常情有違，足使本院產生合理懷疑，而無從由此得到被告有
    罪之確信。
(二)、告訴人及被告之指訴與供述若為真實，則丁○○除與戊○○
    、乙○○共犯行使偽造私文書罪外，丁○○將因竊取告訴人
    之身分證而單獨另犯竊盜罪，故主要證人丁○○於本件所為
    之供、證述亦因其本身於本件所具有之利害關係，而使得本
    院對其證詞無法盡信之。
(三)、被告甲○○所辯：丁○○是伊小叔，常去伊家，伊都把（伊
    及家人、團員之身分）證件放在桌上塑膠墊下等語。核與證
    人丁○○於本院審判時具結所證：「（審判長：與被告甲○○有無親屬關係？有，他是我大嫂。... （辯護人：你的勞
    工保險的資料，在民國七十四年就在被告之夫高世標的劇團
    投保？）那時是我爸爸掌團的。（辯護人：今日掌中劇團一
    開始就是高世標掌團不是黃俊卿掌團？）我記得那時是我爸
    爸掌團，他現在有二張牌，五洲園也是、今日掌中劇團也是
    。... （辯護人：八十八年間有無到甲○○家中去？）大地
    震之後有去。（辯護人：大地震之前？）很少。（辯護人：
    被告說你是高世標今日掌中劇團的團員，如果遇到搬運木偶
    、道具、討論劇情、投保勞保身體不舒服要就醫或是找高世
    標泡茶聊天都會到她家去，有何意見？）泡茶聊天很少，領
    薪水有。（辯護人：其他的搬運木偶、道具、討論劇情、拿
    勞保單？）木偶有，有時到別的地方去有比較輕的東西，我
    會幫忙拿上去。」（詳本院卷第82頁至第86頁），於被告與
    丁○○間為嫂、叔之親戚關係及丁○○因工作關係有在被告
    家中出入之事實相符，參以證人丁○○之戶籍謄本（詳本院
    卷第42頁）上記載，其原設籍於被告之住所地，益證丁○○
    與被告及其家人甚為熟悉，應常有進入被告家中之機會，當
    有可能利用被告無人在家或無人注意時，竊取被告及告訴人
    身分證或其影本，故被告所辯非全無可採之處。
(四)、證人乙○○僅能證明高天秀之身分證影本係其與丁○○一起
    前往戊○○家中，由丁○○拿給戊○○；另證人戊○○之證
    述及元大商業銀行股份有限公司虎尾分行98年3 月18日元虎
    字第0980000387號函及高天秀開戶資料、顧客資料卡、身分
    證影本及帳號0000-00-0000-000號交易明細、元大商業銀行
    股份有限公司虎尾分行98年6 月4 日元虎字第0980000603號
    函及附件等資料亦僅能證明高天秀之身分證影本係戊○○由
    乙○○、丁○○處取得，及其指示不知情之人偽刻高天秀之
    印章後，進而偽造其印文、簽名在亞太銀行顧客資料卡上，
    而在亞太銀行申設帳號0000-00-0000000 號金融帳戶，以作
    為戊○○中籤並認購證券處理買賣證券資金進出之用而已，
    均只能證明高天秀之身分證影本係來自丁○○，而不足以證
    明或據此間接事實推定高天秀之身分證影本係被告交付丁○○之事實。
(五)、檢察官以：衡諸常情，如丁○○係以其他方法取得高天秀之
    舊式國民身分證正、反面影本，何以坦認除高天秀之舊式國
    民身分證正、反面影本外，其尚取得被告甲○○之舊式國民
    身分證正、反面影本？況丁○○並未與告訴人丙○○同住，
    且無何密切往來，反之，被告甲○○與告訴人丙○○同住，
    且與告訴人之相處關係密切，是丁○○證述其如何取得告訴
    人之舊式國民身分證正、反面影本之情，應堪採信，從而，
    告訴人之舊式國民身分證正、反面影本應係被告甲○○逕自
    拿取並交由丁○○之事實，應可認定，為其推論被告有上開
    犯行之理由，但丁○○雖未與告訴人丙○○同住，卻與被告
    及其家人甚為熟悉，應常有進入被告家中之機會，當有可能
    利用被告無人在家或無人注意時，竊取被告及告訴人身分證
    或其影本，已如前述，且告訴人及被告甲○○之指訴與供述
    若為真實，則丁○○除與戊○○、乙○○共犯行使偽造私文
    書罪外，丁○○將因竊取告訴人及被告之身分證或其影本而
    單獨另犯竊盜罪，自有編造上開說詞以逃避竊盜罪責之可能
    ，而告訴人丙○○既已提出本件告訴，而由檢察官查明戊○○在元大商業銀行股份有限公司虎尾分行設立帳戶之資料中
    ，丁○○有可能因慮及其竊取被告身分證影本之部分，將因
    而暴露，而一併說明之，應不得依此遽為推論丁○○之證述
    為實在。
五、綜上所述，依本件相關證據既尚有合理之懷疑存在，即無從
    使本院得被告有罪之確信，依前揭規定及判例意旨所示，既
    不能證明被告犯罪，自應為被告無罪之諭知。
據上論斷，依刑事訴訟法第301條第1項，判決如主文。
本案經檢察官陳詠薇到庭執行職務。
中    華    民    國    99    年    3     月    10    日
                  刑事第三庭  審判長法  官  林輝煌
                                    法  官  蕭雅毓
                                    法  官  張文俊
以上正本證明與原本無異。
如不服本判決，應於收受送達後10日內向本院提出上訴書狀，並
應敘述具體理由；其未敘述具體上訴理由者，應於上訴期間屆滿
後20日內，向本院補提理由書（均應按他造當事人之人數附繕本
），「切勿逕送上級法院」。告訴人或被害人如對於本判決不服
者，應具備理由請求檢察官上訴，其上訴期間之計算係以檢察官
收受判決正本之日期為準。
                                    書記官  金雅芳
中    華    民    國    99    年    3     月    10    日

司法院資訊處製作；財團法人民間司法改革基金會備份。
